臺灣士林地方法院民事判決
  110年度訴字第361號
原      告  丙○○○
訴訟代理人  蔡孟潔律師
被      告  己○○  
            庚○○  
            丁○○  
            戊○○  
            甲○○  
共      同
訴訟代理人  顏火炎律師
被      告  乙○○  
上列當事人間請求塗銷抵押權登記等事件，本院於民國111年1月
5日言詞辯論終結，判決如下：
    主      文
原告之訴駁回。
訴訟費用由原告負擔。
    事實及理由
壹、程序事項
一、被告己○○經合法通知，無正當理由，未於言詞辯論期日到場
    ，核無民事訴訟法第386條各款所列情形，爰依原告之聲請
    ，由其一造辯論而為判決。
二、按訴狀送達後，原告不得將原訴變更或追加他訴，但請求之
    基礎事實同一者，不在此限，民事訴訟法第255條第1項但書
    第2款定有明文。查本件原告起訴時原請求：㈠、己○○與被告
    乙○○間就臺北市○○區○○段0○段000地號土地（應有部分4分之
    1，下稱系爭土地）及其上同小段129建號建物（門牌號碼臺
    北市○○區○○○路0段00巷00號1樓，權利範圍全部，下稱系爭
    建物，並與系爭土地合稱系爭不動產），於民國109年10月2
    1日設定擔保債權總金額新臺幣（下同）750萬元最高限額抵
    押之設定行為應予撤銷；㈡、乙○○應將前項最高限額抵押權
    設定登記予以塗銷（見本院卷一第10、76頁），嗣追加辛○○
    、丙○○、戊○○、甲○○4人（下稱辛○○等4人，並與乙○○合稱乙○○等5人）為被告，並變更聲明為：㈠、先位聲明：⒈確認己○○分別與辛○○等4人間就系爭不動產，於108年11月14日所為
    設定擔保債權總金額750萬元、債權額比例各4分之1之最高
    限額抵押權（下合稱系爭甲抵押權）之債權行為及物權行為
    無效；⒉確認辛○○等4人與乙○○間所為讓與系爭甲抵押權之債
    權行為及於109年10月21日所為讓與系爭甲抵押權之物權行
    為均無效；㈡、備位聲明：⒈己○○與辛○○等4人間所為設定系
    爭甲抵押權之債權行為及物權行為均應撤銷；⒉辛○○等4人與
    乙○○間所為讓與系爭甲抵押權之債權行為及物權行為均應撤
    銷；㈢、乙○○應將系爭甲抵押權之讓與登記予以塗銷（見本
    院卷二第74、100、101頁），核係基於同一基礎事實所為變
    更、追加，與前揭規定並無不合，應予准許。
貳、實體事項
一、原告主張：己○○為系爭不動產之所有權人，己○○前於108年
    間向伊借款415萬元，並承諾將系爭不動產設定415萬元之抵
    押權予伊作為擔保，另依序於107年6月13日、108年3月26日
    開立票面金額分別為35萬元、380萬元，到期日均為108年7
    月30日之本票各乙紙（2紙本票下合稱系爭甲本票）予伊。
    詎己○○不僅未依約設定抵押權予伊，為規避對伊之債務，明
    知與辛○○等4人間並無債權債務關係，竟於108年11月4日，
    與辛○○等4人基於通謀虛偽之意思表示，為設定系爭甲抵押
    權予辛○○等4人之債權行為與物權行為。辛○○等4人復於109
    年10月間，與乙○○基於通謀虛偽之意思表示，為讓與系爭甲
    抵押權予乙○○之債權行為與物權行為。縱上開行為並非無效
    ，其等間所為設定及讓與行為均為無償行為，已害及伊之債
    權，爰先位請求確認己○○與辛○○等4人間所為設定系爭甲抵
    押權之債權行為及物權行為均無效，及辛○○等4人與乙○○間
    所為讓與系爭甲抵押權之債權行為及物權行為均無效，備位
    依民法第244條第1項規定，請求撤銷己○○與辛○○等4人間所
    為設定系爭甲抵押權之債權行為及物權行為，及辛○○等4人
    與乙○○間所為讓與系爭甲抵押權之債權行為及物權行為，並
    先位依民法第242條、第767條第1項、備位依同法第244條第
    4項規定，請求乙○○塗銷系爭甲抵押權之讓與登記等語。並
    聲明：㈠、先位聲明：確認己○○與辛○○等4人間所為設定系爭
    甲抵押權之債權行為及物權行為無效；確認辛○○等4人與乙○○間所為讓與系爭甲抵押權之債權行為及物權行為均無效；㈡
    、備位聲明：己○○與辛○○等4人間所為設定系爭甲抵押權之
    債權行為及物權行為均應撤銷；辛○○等4人與乙○○間所為讓
    與系爭甲抵押權之債權行為及物權行為均應撤銷；㈢、乙○○
    應將系爭甲抵押權之讓與登記，予以塗銷。
二、被告答辯：
㈠、辛○○等4人辯以：伊於108年11月14日共借款500萬元予己○○，
    並於同日簽立借款契約書（兼作借據，下稱系爭借款契約）
    ，及本票（下稱系爭乙本票），及設定系爭甲抵押權以資擔
    保，伊並因此各交付票面金額為100萬元、25萬元之銀行支
    票予己○○。嗣伊於109年9月30日將對己○○之500萬元借款債
    權及系爭甲抵押權讓與乙○○，伊亦收受乙○○交付之借款，伊
    就系爭甲抵押權所為設定、讓與之債權行為及物權行為均為
    真實，並為有償行為等語，資為抗辯。並聲明：原告之訴駁
    回。
㈡、乙○○則以：伊與辛○○等4人間讓與系爭甲抵押權之債權行為與
    物權行為均為真正，並為有償行為，伊確實已交付現金490
    萬元予辛○○等4人等語，資為抗辯。並聲明：原告之訴駁回
    。
㈢、己○○未於言詞辯論期日到場，亦未提出書狀作何聲明或陳述
    。
三、本院得心證之理由：
㈠、原告主張己○○為系爭不動產之所有權人，原告持有己○○依序
    於107年6月13日、108年3月26日開立系爭甲本票，嗣原告持
    系爭甲本票聲請准予強制執行，經本院於108年8月16日以10
    8年度司票字第5654號裁定准許，己○○提起抗告，並經本院
    以108年度抗字第263號（下合稱系爭甲本票裁定）駁回抗告
    ，於同年11月13日確定在案。己○○於同年月14日將系爭不動
    產設定系爭甲抵押權予辛○○等4人；辛○○等4人於109年10月2
    1日以讓與為原因，將系爭丙抵押權讓予乙○○等情，有系爭
    不動產之登記謄本、系爭甲本票、系爭甲本票裁定、系爭甲
    抵押權設定、讓與文件等可稽（見本院卷一第30至34、144
    至148、228至235、248至264頁），且為乙○○等5人所不爭執
    （見本院卷二第165至166頁），此部分事實堪予認定。
㈡、按表意人與相對人通謀而為虛偽意思表示者，其意思表示無
    效，民法第87條第1項本文定有明文。所謂通謀為虛偽意思
    表示，乃指表意人與相對人互相故意為非真意之表示而言，
    故相對人不僅須知表意人非真意，並須就表意人非真意之表
    示相與為非真意之合意，始為相當，若僅一方無欲為其意思
    表示所拘束之意，而表示與真意不符之意思者，尚不能指為
    通謀而為虛偽意思表示（最高法院62年台上字第316號判決
    意旨參照）。第三人主張表意人與相對人通謀而為虛偽意思
    表示者，該第三人應負舉證之責（最高法院48年台上字第29
    號判決意旨參照）。再按私文書經本人或其代理人簽名、蓋
    章或按指印或有法院或公證人之認證者，推定為真正，民事
    訴訟法第358條第1項定有明文。原告先位主張己○○與辛○○等
    4人間所為設定系爭甲抵押權之債權行為及物權行為，及辛○○等4人與乙○○間所為讓與系爭甲抵押權之債權行為及物權行
    為，均係基於通謀虛偽意思表示所為云云，為乙○○等5人所
    否認，自應由原告就其主張之上開事實，負舉證責任。經查
    ：
  ⒈辛○○等4人抗辯於108年11月14日與己○○簽立系爭借款契約，
    由己○○向辛○○等4人借款500萬元，已交付借款，己○○並交付
    系爭乙本票及設定系爭甲抵押權資為擔保等語，業據辛○○等
    4人提出系爭借款契約、系爭乙本票、銀行支票8紙為憑（見
    本院卷一第338至342、354至364頁），且系爭借款契約及系
    爭乙本票上「己○○」之印文與己○○之印鑑證明相符乙節，為
    原告所不爭執（見本院卷二第167頁），應推定系爭借款契
    約及系爭乙本票為真正。觀諸系爭借款契約載明：債務人：
    己○○（簡稱乙方），茲因週轉需要提供下列不動產。土地標
    示：臺北市○○區○○段0○段000地號土地持分1/4。建物坐落：
    臺北市○○區○○○路0段00巷00號1樓，建號129持分全部。本借
    據金額新臺幣伍佰萬元款項均以現金交己○○親自收訖，特立
    此據。乙方另開給甲方本票如附件…。甲方：抵押權人即債
    權人：甲○○、辛○○、丙○○、戊○○、乙方：己○○」等語（見本
    院卷一第338、340頁），且證人丁○○於本院到庭證稱：伊是
    開代書事務所的，伊有見過系爭借款契約，因為辛○○等4人
    當時跟伊約在建成地政事務所要辦抵押權設定，系爭借款契
    約及系爭甲抵押權之抵押權設定等文件是當天同時在建成地
    政事務所簽的，系爭甲抵押權之抵押權設定文件、系爭借款
    契約、系爭乙本票都是本人簽名，己○○是要向辛○○等4人借
    錢還給庚○○，辛○○等4人有拿銀行本支的票給己○○，己○○再
    拿給庚○○即前順位的抵押權人，本院卷一第354至364頁支票
    即為辛○○等4人當天交付給己○○的支票，己○○的簽名也是本
    人當天親簽的，庚○○拿到錢後就在建成地政事務所辦抵押權
    塗銷等語（見本院卷二第161至163頁），核與證人庚○○於本
    院到庭證稱：己○○前至伊經營之仁愛帶書事務所向伊借款40
    0萬元，並以系爭不動產設定抵押權作為擔保，嗣己○○於108
    年11月14日約伊在建成地政事務所要還錢，伊有看到甲○○及
    其友人有拿銀行支票4張給己○○，己○○就交給伊作為清償，
    那是銀行作為付款人開立之支票，等於現金，伊有請員工打
    電話跟銀行照會確認支票真正，伊就塗銷原設定之抵押權，
    伊與己○○間之債權與抵押權均為真正，伊當時拿到4張支票
    後就拿去彰化銀行代收等語（見本院卷二第153至156頁）相
    符，並與系爭契約借款契約內容吻合，復有己○○於108年10
    月21日以系爭不動產設定擔保債權總金額500萬元之普通抵
    押權（下稱系爭乙抵押權）予庚○○，及庚○○於108年11月14
    日塗銷系爭乙抵押權之相關設定、塗銷文件、彰化商業銀行
    萬華分行110年10月29日回函及檢附之交易明細足佐（見本
    院卷一第241至246、266至273頁、本院卷二第92、94頁），
    堪認辛○○等4人抗辯與己○○間所為設定系爭甲抵押權之債權
    行為與物權行為，並非基於通謀虛偽之意思表示所為，且為
    有償行為等語，應非子虛。
　⒉乙○○等5人抗辯於109年9月30日簽立債權讓與契約書（下稱系
    爭債權讓與契約），由辛○○等4人將對己○○之500萬元借款債
    權及系爭甲抵押權讓與乙○○，乙○○已交付現金490萬元，並
    已通知己○○等語，業據乙○○等5人提出系爭債權讓與契約、
    債權讓與契約書（加註條款）、郵局存證信函、瑞興銀行綜
    合存款存摺等為憑（本院卷一第370、372至382頁、本院卷
    二第11、13、30至34頁），又證人丁○○證稱：系爭甲抵押權
    讓與登記文件、系爭債權讓與契約都是伊擬的，辛○○等4人
    打電話給伊說乙○○要跟他們買這個債權，找伊過去，談完後
    確定要買，就叫伊擬上開文件，債權讓與先做，抵押權讓與
    還要送地政事務所辦理，系爭甲抵押權之讓與文件、系爭債
    權讓與契約均為本人簽名，乙○○確實有交付辛○○等4人款項
    ，是交現金，好像交了500萬元或490萬等語（見本院卷二第
    163至165頁），核與系爭債權讓與契約所載內容並無不合，
    足認乙○○等5人抗辯其等所為讓與系爭甲抵押權之債權行為
    及物權行為，並非基於通謀虛偽之意思表示所為，且為有償
    行為等語，應非無據。
  ⒊至原告主張己○○於108年7月9日以系爭不動產設定擔保債權總
    金額1,000萬元之普通抵押權予訴外人黃崇聖（下稱系爭丙
    抵押權），黃崇聖於同年10月21日以清償為原因，塗銷系爭
    丙抵押權，己○○因系爭丙抵押權涉偽造文書案件，經臺北地
    院以109年度審簡字第1895號判決拘役40日，檢察官提起上
    訴，臺北地院於110年3月16日以109年度審簡上字第316號判
    決駁回上訴確定在案等情，固有系爭丙抵押權之相關設定、
    塗銷文件及上開判決可參（見本院卷一第36至40、274至279
    、290至296頁），惟此核屬己○○與他人間之行為，與本件無
    涉，不得以此作為不利於乙○○等5人之認定。
　⒋此外，原告所舉證據尚不足以認定己○○與辛○○等4人間所為設
    定系爭甲抵押權之債權行為與物權行為，及乙○○等5人間所
    為讓與系爭甲抵押權之債權行為與物權行為，係基於通謀虛
    偽意思表示所為，則原告據此主張上開行為均應為無效云云
    ，即非可採。從而，原告先位請求確認己○○與辛○○等4人間
    所為設定系爭甲抵押權之債權行為與物權行為，及乙○○等5
    人間所為讓與系爭甲抵押權之債權行為與物權行為為無效，
    並依民法第242條、第767條第1項，代位請求乙○○塗銷系爭
    甲抵押權之讓與登記，即屬無據。
㈢、按債務人所為之無償行為，有害及債權者，債權人得聲請法
    院撤銷之；債權人依第1項或第2項之規定聲請法院撤銷時，
    得並聲請命受益人或轉得人回復原狀，民法第244條第1項、
    第4項分別定有明文。經查，己○○與辛○○等4人間所為設定系
    爭甲抵押權之債權行為與物權行為，及乙○○等5人間所為讓
    與系爭甲抵押權之債權行為與物權行為，均非出於通謀虛偽
    意思表示所為，且皆屬有償行為，業經認定如前，則原告空
    言主張該等行為應屬無償行為云云，並不可採。從而，原告
    備位依民法第242條、第244條第1項、第4項規定，請求撤銷
    上開行為，及請求乙○○塗銷系爭甲抵押權之讓與登記，亦非
    有據。
四、綜上所述，原告先位請求確認己○○與辛○○等4人間所為設定
    系爭甲抵押權之債權行為及物權行為均無效，及辛○○等4人
    與乙○○間所為讓與系爭甲抵押權之債權行為及物權行為均無
    效，備位依民法第244條第1項規定，請求撤銷己○○與辛○○等
    4人間所為設定系爭甲抵押權之債權行為及物權行為，及辛○○等4人與乙○○間所為讓與系爭甲抵押權之債權行為及物權行
    為，暨先位依民法第242條、第767條第1項、備位依民法第2
    44條第4項規定，請求乙○○塗銷系爭甲抵押權之讓與登記，
    均無理由，應予駁回。
五、本件事證已臻明確，兩造其餘攻擊或防禦方法及證據，經本
    院審酌後，核與本件之結論，不生影響，爰不逐一論述，附
    此敘明。　　
六、訴訟費用負擔之依據：民事訴訟法第78條。　　
中    華    民    國   111    年    1    月     26    日
                  民事第一庭  法  官  黃筠雅　　
以上正本係照原本作成。
如對本判決上訴，應於判決送達後20日內向本院提出上訴狀，若
委任律師提起上訴者，應一併繳納上訴審裁判費，否則本院得不
命補正逕行駁回上訴。
中　　華　　民　　國　　111 　年　　1 　　月　　28　　日
                              書記官  陳芝箖